【裁判字號】    90,上易,449
【裁判日期】    900912
【裁判案由】    業務侵占
【裁判全文】
臺灣高等法院臺中分院刑事判決                      九十年度上易字第四四九號
    上  訴  人
    即  被  告  丙○○
    選任辯護人  陳浩華
                黃振源
右列被告因業務侵占案件，不服臺灣臺中地方法院中華民國八十九年十二月三十日第
一審判決（案號：八十九年度易字第三三五九號，起訴案號：臺灣臺中地方法院檢察
署八十九年度偵字第一一○三四、一一六七七號），提起上訴，本院判決如左：
    主  文
原判決撤銷。
丙○○連續意圖為自己不法之所有，而侵占對於業務上所持有之物，處有期徒刑壹年
貳月。
    事  實
一、丙○○於民國（下同）八十四年六月間起至八十八年十月三十一日止，擔任臺中
    市水電裝置業職業工會（下稱臺中市水電工會）會計之職，負責工會帳冊之記帳
    管理及收取會員常年會費、勞健保費之工作，為從事業務之人，而臺中市水電工
    會之常年會費（每半年新臺幣「下同」五百四十元）及勞、健保費用，係每半年
    收取一次，由會員直接到指定之金融機構臺中市第二信用合作社（以下簡稱臺中
    二信）繳納後，由臺中二信直接開立收據予會員，嗣由工會會計丙○○至臺中二
    信取回存根聯，登入工會帳內，惟若會員逾越收費期限者（每年六月三十日及十
    二月三十一日），則由會員直接至工會繳款，並取得收據。乃黃玉玲竟意圖為自
    己不法之所有，基於概括之犯意，自八十六年七月間起至八十八年十月間止，連
    續利用工會會員逾越繳費期間，而至工會辦事處繳款之機會，將向會員所收取之
    如附表一所示之常年會費、勞保費、健保費及代墊金等現金，共計二百十二萬二
    千七百五十九元，予以侵占入己，供己使用。
二、案經臺中市水電工會會員己○○、甲○○、丁○○委由黃秀蘭律師告訴暨臺中市
    水電工會訴請臺灣臺中地方法院檢察署檢察官偵查起訴。
    理  由
一、訊據上訴人即被告黃玉玲（以下簡稱被告）坦承曾擔任臺中市水電工會之會計，
    負責帳冊之記載、管理，並向工會會員收取及保管逾越繳款期限而至工會繳交之
    會費、勞健保費用之事實不諱，惟否認有何業務侵占犯行，辯稱：附表一所示之
    短少金額，臺中市水電工會並未拿任何帳冊資料供伊對帳，且金額之所以會短少
    ，是因為在八十七年間至八十八年十一月間時，伊所保管之單據及金錢曾遺失，
    伊雖曾報過案，但文昌派出所警員稱因門窗未被破壞，所以不受理，伊並無侵占
    犯行云云。惟查：
  (一)右揭犯罪事實，業據告訴人己○○、甲○○、丁○○等人於偵查時指訴綦詳，且
    臺中市水電工會於八十九年六月間，發現工會收支款項短少後，於同年六月九日
    ，即主動委託群益聯合會計師事務所，依工會電腦內所列已收取之資料，逐筆核
    對帳冊及銀行存摺資料，再依存摺和電腦報表上每筆金額之會員編號逐一比對核
    帳後，發現工會之財務可能自八十五年度起即有問題，經庚○○會計師建議，自
    八十八年度往前查起，於發現有問題後，即再往前查核，並發現八十七年度、八
    十六年度均有短少情形，且查核帳目是與工會常務理事詹得雄、常務監事己○○
    、及秘書等人會商繳款流程後，依電腦內所示資料查核，因收據均是由電腦開列
    ，所以電腦內的數字資料應是正確的，故以此為基準，與工會人工記帳及銀行存
    摺相互核對，比對短少之情形即如執行報告所載（即附表一所示）；且在查核的
    過程中，發現有差異的情形非常多，接近有五百筆之多等情，業據證人庚○○會
    計師及事務所助理廖宜通分別於偵查及原審審理時到庭結證屬實（見偵字第一一
    ○三四號卷第一○七頁及原審卷第五一、五二頁），此外，復有群益聯合會計師
    事務所所出具之協議程序執行報告（八十六年度至八十八年度）三本存卷可參。
    參以證人庚○○會計師於本院審理時證稱，對查帳過程無預設立場，係根據銀行
    資料及工會帳冊資料及電腦資料比對差異之錯誤所做的報告，核對結果應接近百
    分之百云云（見本院卷第六一、六二、六三頁），堪信確有短少如附表一所示之
    金錢為真實。
  (二)被告雖質疑會計師查核時，伊未在場一一核對，而質疑查帳之公正性云云，惟此
    項對帳，係由具會計師身分且與本案無利害關係之事務所所完成，應具有客觀之
    公正性，且依告訴人己○○、乙○○於原審審理時陳稱：八十九年六月九日正式
    委任會計師查帳之後，每一次查帳時，皆有通知被告到場，但查帳一直持續至同
    年七月十二日，被告均未到場云云（見原審卷第五三頁），及告訴代理人戊○○
    律師於本院審理時陳稱：這一個月期間被告均未與工會聯絡和解、查帳之事，於
    偵查及原審時我們均有通知被告來查帳，被告均未來對帳，直至一審八十九年十
    二月十日有至會計事務所影印帳冊，但未來對帳云云（見本院卷第七○頁）。是
    被告於會計師查帳時，既經通知到場，其竟未到場，事後亦未提出任何有利之證
    據，以說明查核有何錯誤，其空言質疑會計師查核之正確性，自不足採信。被告
    於本院審理時請求與會計師再核對帳目，即無必要。
  (三)被告於偵查時雖辯稱：伊所保管之金錢曾遭失竊云云，惟被告於偵查時先供稱於
    八十七年曾遺失金錢云云（見偵字第一一○三四號卷第四二頁背面），嗣於原審
    審理時則改稱：自八十七年起至八十八年十一月間止，均有失竊云云（見原審卷
    第一七頁），其對於有利於己之重要供詞，前後供述反覆不一，是何者可信，已
    非無疑。再者，證人即臺中市水電工會幹事施文惠於偵查時證稱：伊亦有帳冊及
    現金收入的抽屜鑰匙，但並不知道該抽屜有被他人動過之情形，丙○○亦未向伊
    提過有現金遺失，而記帳則係丙○○之工作，帳目有短少伊不知道，且丙○○沒
    有跟伊提過現金有遺失，伊收款的部分，都是當會計（丙○○）不在，或非常忙
    碌時伊才代收，但都於當天或隔天即把錢交給會計云云（見偵字第一一○三四號
    卷第一○八頁、第一○九頁背面），而被告於偵查時亦表示施文惠收的現金都會
    交給伊云云（見同上卷第一○九頁背面），則顯然是否係因遭竊而短少一事，並
    無人知悉；況被告於偵查時亦供稱，遺失（現金）後伊沒有向任何人報告云云（
    見同上卷第四二頁背面），而依一般常理而言，現金置於工會抽屜內遭竊，應係
    極為嚴重之事，且金額亦如此龐大，被告焉有不往上報告之理由？再者，依前述
    會計師查核結果，短少金額係分散在八十六年、八十七年、八十八年間，約有五
    百筆之多，金額非少，果若失竊，被告有何重大之理由任令所收取之款項連續遭
    竊，而未及時報告工會之相關主管？證人黃穎駿於原審審理時雖證稱：被告於八
    十七年間，曾經跟伊提過他抽屜的錢不見一事，並曾至警局報案，但警局不受理
    云云（見原審卷第二九頁）。然被告於偵查時已供稱伊遺失後並沒有向任何人報
    告，已如前述，是否可採，要非無疑。又工會應收款項短少之事，經會計師查核
    結果，係自八十六年即已開始，何以被告僅於八十七年間才發現抽屜被動過而有
    短少款項情事？且被告於原審審理時自承失竊之金額，僅約七、八十萬元，與附
    表一所示金額相差甚遠，是被告供述失竊之金額，與實情不相符合。
  (四)綜上，被告所辯，為畏罪卸責之詞，不足採信。本件事證已臻明確，被告犯行，
    堪予認定。
二、按被告任職於臺中市水電工會擔任會計，負責工會帳冊之記帳管理及收取會員常
    年會費、勞健保費之工作，為從事業務之人，竟將由其收取之款項，易持有為所
    有，侵占入己，核其所為，係犯刑法第三百三十六條第二項之業務侵占罪。被告
    連續多次侵占行為，時間緊接，犯構成要件相同之罪名，顯係基於概括犯意反覆
    為之，為連續犯，以一罪論。
三、原審為科刑之判決，固非無見。惟查，被告擔任臺中市水電工會會計一職僅迄八
    十八年十月三十一日止，原判決認定同年十一、十二月間亦有業務侵占犯行，尚
    有未洽（理由詳後述）。被告上訴意旨，仍執前詞，否認犯罪，指摘原判決不當
    ，雖無理由，惟原判決既有上開可議之處，仍應由本院將原判決撤銷改判，爰審
    酌被告尚無前科犯行，素行尚佳，惟其連續侵占款項之數目非小，且至今尚未與
    工會達成和解賠償損失及犯後態度等一切情狀，仍量處如主文第二項所示之刑，
    以示懲儆。
四、公訴意旨另略以：被告意圖為自己不法之所有，基於概括之犯意，自八十八年十
  一月間起至同年十二月間止，連續利用工會會員逾越繳費期間，而至工會辦事處
    繳款之機會，將向會員所收取之如附表二所示之勞保費、健保費及代墊金等現金
    ，共計三萬四千二百六十九元，予以侵占入己，供己使用，認涉犯刑法第三百三
    十六條第二項之業務侵占罪嫌云云。惟查，被告於偵查及原審審理時供稱：八十
    四年六月擔任會計到八十八年十月三十一日，帳冊記帳、管理及收錢由伊負責，
    之後當代理秘書，作收發公文及負責辦活動云云（見偵字第一一○三四號卷第四
    一頁背面及原審卷第一七頁），於本院審理時亦供稱：八十四年六月至八十八年
    十月三十一日擔任會計，八十八年十一月起至八十九年五月三十一日止擔任代理
    秘書，十一月以後有代收帳款，但係交給新任會計入帳，收帳也是會計不在時代
    收，但收款亦是交給新會計云云（見本院卷第二四、六三頁），足徵被告並無侵
    占如附表二所示期間所短少之勞保費、健保費及代墊金，共三萬四千二百六十九
    元之情。此外，復查無其他積極證據足資證明被告有何公訴人所指訴之犯行，被
    告被訴此部分犯罪，尚屬不能證明，惟此部分與公訴人上開起訴之科刑部分有連
    續犯裁判上一罪關係，爰不另為無罪之諭知，併此明。
五、被告經合法傳喚，無正當理由不到庭，爰不待其陳述，逕行判決。
六、據上論斷，應依刑事訴訟法第三百六十九條第一項前段、第三百六十四條、第二
    百九十九條第一項前段、第三百七十一條，刑法第五十六條、第三百三十六條第
    二項，罰金罰鍰提高標準條例第一條前段，判決如主文。
本案經檢察官蔡秀男到庭執行職務。
中      華      民      國      九十    年      九      月     十二     日
                                  臺灣高等法院臺中分院刑事第一庭
                                        審判長法  官  陳  紀  綱
                                              法  官  蕭  錦  鍾
                                              法  官  陳  登  源
右正本證明與原本無異。
不得上訴。
                                              書記官  林  桂  鳳
中      華      民      國     九十      年      九       月    十三    日
附錄本案論罪科刑主要法條：
刑法第三百三十六條第二項
對於業務上所持有之物，犯前條第一項之罪者，處六月以上五年以下有期
徒刑，得併科三千元以下罰金。
                                                                        Ｆ
~ivg2t32x12q4;
附表一：
┌────────────────────────────┐
│  八十六年度（八十六年一月一日至十二月三十一日）        │
├────┬───────┬───────────────┤
│  編號  │    名  稱    │短  少  金  額                │
├────┼───────┼───────────────┤
│  一    │    常年會費  │八萬七千四百八十元            │
├────┼───────┼───────────────┤
│  二    │    勞保費    │二十七萬七千一百十六元        │
├────┼───────┼───────────────┤
│  三    │    健保費    │二十八萬二千五百十六元        │
├────┼───────┼───────────────┤
│  四    │    代墊金    │無                            │
├────┴───────┴───────────────┤
│  上開款項共計短少六十四萬七千一百十二元                │
├────────────────────────────┤
│  八十七年度（八十七年一月一日至十二月三十一日）        │
├────┬───────┬───────────────┤
│  編號  │    名  稱    │短  少  金  額                │
├────┼───────┼───────────────┤
│  一    │    常年會費  │無                            │
├────┼───────┼───────────────┤
│  二    │    勞保費    │四萬一千九百十一元            │
├────┼───────┼───────────────┤
│  三    │    健保費    │三十六萬零十四元              │
├────┼───────┼───────────────┤
│  四    │    代墊金    │二萬二千元                    │
├────┴───────┴───────────────┤
│  上開款項共計短少四十二萬三千九百二十五元              │
└────────────────────────────┘
┌────────────────────────────┐
│  八十八年度（八十八年一月一日至十月三十一日）          │
├────┬───────┬───────────────┤
│  編號  │    名  稱    │短  少  金  額                │
├────┼───────┼───────────────┤
│  一    │    常年會費  │一萬六千二百元                │
├────┼───────┼───────────────┤
│  二    │    勞保費    │二十六萬二千五百九十三元      │
├────┼───────┼───────────────┤
│  三    │    健保費    │七十三萬四千九百六十六元      │
├────┼───────┼───────────────┤
│  四    │    代墊金    │三萬八千元                    │
├────┴───────┴───────────────┤
│  上開款項共計短少一百零五萬一千七百五十九元            │
├────────────────────────────┤
│ 合計共短少二百十二萬二千七百九十六元                   │
└────────────────────────────┘
附表二：
┌──┬───────┬────┬──────────┬─────────┐
│編號│期          間│名    稱│金        額        │八十八年度執行報告│
│    │              │        │                    │之附表            │
├──┼───────┼────┼──────────┼─────────┤
│  一│八十八年十一月│勞保費  │四千零八十元        │表六              │
├──┼───────┼────┼──────────┼─────────┤
│  二│八十八年十一月│健保費  │二萬七千一百八十九元│表七              │
├──┼───────┼────┼──────────┼─────────┤
│  三│八十八年十一月│代墊金  │三千元              │表八              │
├──┴───────┴────┴──────────┴─────────┤
│ 合計共三萬四千二百六十九元                                             │
└────────────────────────────────────┘
                                                                        Ｆ


司法院資訊處製作；財團法人民間司法改革基金會備份。
